臺灣高等法院臺南分院刑事判決　　　　　　　九十二年度上訴字第一四三八號　Ｇ
　　　上　訴　人
　　　即　被　告　甲　○　○
右上訴人因重利案件，不服臺灣臺南地方法院九十二年度訴字第一七六號中華民國九
十二年九月三十日第一審判決（起訴案號：臺灣臺南地方法院檢察署九十一年度偵字
第一二七六五號），提起上訴，本院判決如左：
      主      文
原判決撤銷。
甲○○共同乘他人急迫及無經驗，貸以金錢，而取得與原本顯不相當之重利為常業，
，處有期徒刑捌月，併科罰金參萬元，罰金如易服勞役，以參佰元折算壹日。
扣案之商業本票肆本、（空白）借據拾伍張、筆記本貳本、行動電話機肆支，均沒收
。
      事      實
一、甲○○與吳黃慧蓉、郭榮宗共同基於常業之犯意聯絡，自九十年十月七日起，由
    甲○○在中華日報分類廣告版刊登「免煩惱、好商量，黃太太幫助您，0000
    000」、「有困難誠懇助您，楊太太私人借款，可分期、利息低，00000
    00」之分類廣告，以（０六）0000000與（０六）0000000號電
    話聯絡，並將該等洽談借款電話轉接至甲○○放置在台南市○○街二一０號七樓
    之行動電話，吳黃慧蓉則於九十年間，無償為在甲○○不定時接聽電話，且自九
    十一年一月間某日起，由甲○○以每月支付其二萬元不等之報酬為代價，定時為
    甲○○接聽上開電話，供急迫或無經驗之如附表一所示借款人以扣留身分證正本
    、簽立借據或本票等方式借款。其借款利息之計算方式為每新台幣（下同）一萬
    元、十或十五日為一期、每期利息五百至二千元不等，相當於月息十五至六十分
    ，而取得顯不相當之重利，並以之為常業，並由郭榮宗與甲○○共同外出向借款
    人收取該等與原本顯不相當之利息，而郭仁皇與黃逢銘於九十一年三月間某日起
    ，明知甲○○係以上開行為為常業，詎均仍與甲○○共同基於犯意之聯絡，共同
    為甲○○外出收取上述與原本顯不相當之利息，而由甲○○每月分別支付渠等一
    至二萬及三萬元之報酬，嗣於九十一年九月十三日下午一時許，經警持臺灣臺南
    地方法院核發之搜索票在台南市○○街二一０號七樓當場查獲上情，並在該處扣
    得商業本票四本、借據十五張、黃肅慧之身分證一張、筆記本二本、甲○○所有
    供郭仁皇、黃逢銘、郭榮宗等人外出收款之行動電話四支等物品，復由郭仁皇帶
    同警方至台南市○○路○段六一五號台南市中小企業銀行之保險箱內，扣得如
    附表三所示之身分證、借據及商業本票等物品。
二、案經台南縣警察局移送臺灣臺南地方法院檢察署檢察官偵查起訴。
      理      由
一、(一)訊據上訴人即被告甲○○對於與同案被告吳黃慧蓉、郭仁皇、黃逢銘、郭榮宗
    共同於上述時間出借右揭款項予附表一所示之借款人，並均於借款之初先行扣取
    利息，而獲取如附表一所載利息之事實均供承不諱，此部分核與同案被告吳黃慧
    蓉、郭仁皇、黃逢銘、郭榮宗等人分別於警訊及偵審中所為之自白相符，並與附
    表一所示借款人先後於警訊及原審調查中所陳情節吻合，堪認被告前揭自白與事
    實相符。此外，復有中華日報剪報一份、搜索扣押筆錄、搜索與取得證物照片十
    幀及（借款人領回扣案之證件之）領據數紙附卷可佐，並有商業本票四本、借據
    十五張、黃肅慧之身分證一張、筆記本二本、行動電話四支及附表三所示之身分
    證、借據及商業本票等物品扣案可證。
  (二)被告雖另以借款人所為其等均係第一次借款或為繳納信用卡帳款而向其借款之陳
    述未必屬實云云。然查：(1)附表一所示符合「無經驗」要件之借款人等，係第一
    次向地下錢莊業者借款之事實，已據該等借款人或於警訊中證訴明確，或於原審
    結證在卷，被告甲○○空言指稱其等所言不實，尚難採信。再刑法第三百四十四
    條及第三百四十五條重利及常業重利罪，雖以行為人利用借款人「急迫、輕率或
    無經驗」而貸以金錢為要件，但「急迫」、「輕率」或「無經驗」係各別獨立之
    構成要件，向行為人借得金錢並支付顯不相當重利之借款人符合其中之一項要件
    ，行為人即應認已該當於重利罪之構成要件，不以上述三種情形均須符合為必要
    。本件附表一所示部分借款人，雖於警訊或原審調查中證述其等向被告之借款，
    乃第一次向俗稱地下錢莊之業者借款，然該等「第一次向地下錢莊」借款之人，
    亦均具有「急須繳納醫藥費、飼料費或貸款債務」等附表一所載急迫原因，故該
    等借款人縱於向被告借款之前，已曾向其他地下錢莊之業者借款，對於被告是否
    成立犯罪之評價而言，亦不生影響，被告此部分抗辯，即難採為對其有利之認定
    。(2)按信用卡債務雖各發卡銀行均有「循環信用」機制，然運用循環信用暫緩繳
    款之債務人，亦需繳納各發卡銀行所定之最低應繳納金額，如未依約定給付最低
    應繳納金額，則將為發卡銀行列債信不良持卡人，此應已屬公眾週知之事實，故
    附表一所示部分借款人於原審具結後證述其等借款用以繳納信用卡最低應繳納金
    額，即與常情無違。
  (三)本件經同案被告郭仁皇帶同司法警察所查扣與金錢借貸有關之身分證、借據及商
    業本票等物品，顯示被告出借款項之對象高達七十六人，雖其中部分借款人借款
    之時應為被告前重利案件判決效力所及、部分借款人借款之時有無急迫、輕率或
    無經驗之情形不能證明（均詳後述），本院僅認定附表一所示十九次借款應予論
    罪科刑，但依前述七十六人借款之規模以觀，被告等人顯有藉貸放款項獲致重利
    以營生計之意思。
  (四)綜上各節，被告甲○○與同案被告吳黃慧蓉、郭仁皇、黃逢銘、郭榮宗共同乘附
    表一所示借款人急迫及無經驗而出借金錢，並獲致顯不相當重利為常業之事證已
    臻明確，其犯行堪以認定，應依法論科。
二、核被告甲○○乘他人急迫，貸以金錢，而取得與原本顯不相當之重利為常業，所
    為係犯刑法第三百四十五條常業重利罪。被告甲○○與同案被告吳黃慧蓉、郭仁
    皇、黃逢銘、郭榮宗等人間有犯意之聯絡，行為之分擔，均為共同正犯。
三、原審認被告罪證明確，予以論罪科刑，固非無見，惟查: (一)被告前於九十年六月
    間，曾經營俗稱地下錢莊而觸犯重利罪，經臺灣臺南地方法院判處有期徒刑六月
    ，併科罰金銀元三萬元確定，且於九十一年九月十八日繳納罰金並易科罰金執行
    完畢（以下簡稱前案），有臺灣臺南地方法院檢察署刑案資料查註紀錄表及臺灣
    高等法院被告全國前案紀錄表在卷可查，附表一編號一至十九犯罪時間均於被告
    執行完畢前，故被告非累犯，原判決認被告為累犯，尚有未洽。(二)被告於九十一
    年九月十四日入台南監獄執行，至同年月十八日出監，有臺灣高等法院被告全國
    前案紀錄表在卷可稽（見本院卷第三十四頁）。則被告同年月十七日尚在監獄服
    刑，不可能有原判決附表一第十九項第四次之放款行為，原判決認被告甲○○於
    九十年十月十七日，再出借四萬元予附表編號十九第四項所示之借款人沈錦足，
    應非事實。被告上訴意旨，執此指摘原判決不當，為有理由，應由本院將原判決
    撤銷改判。爰審酌被告曾因重利罪被處徒刑，又繼續犯罪，乘人急迫圖得重利，
    次數甚夥，影響社會秩序，惡性非輕，惟尚查無暴加逼債等情事等一切情狀，處
    如主文第二項所示之刑，並諭知易服勞役折算標準，以示懲儆。扣案之商業本票
    四本、（空白）借據十五張、筆記本二本及行動電話機肆支，均為被告甲○○所
    有供其犯罪所用或預備用之物，併依刑第三十八條第一項第二款宣告沒收。
據上論結，應依刑事訴訟法第三百六十九條第一項前段、第三百六十四條、第二百九
十九條第一項前段、刑法第二十八條、第三百四十五條、第三十八條第一項第二款、
第四十二條第二項，罰金罰鍰提高標準條例第一條前段、第二條，判決如主文。
本案經檢察官吳萃芳到庭執行職務。
中    華    民    國      九十三      年      三      月      十        日
                                  臺灣高等法院臺南分院刑事第三庭
                                      審判長法官  陳    義    仲
                                            法官  宋    明    蒼
                                            法官  楊    子    莊
右正本證明與原本無異。
如不服本判決，應於判決送達後十日內向本院提出上訴狀，其未敘述理由者並應於提
出上訴狀後十日內向本院補提理由書（應附繕本)。
                                      法院書記官  王    全    龍
中    華    民    國      九十三      年      三      月      十二      日
附錄法條：
刑法第三百四十四條：乘他人急迫、輕率或無經驗，貸以金錢或其他物品，而取得與
                    原本顯不相當之重利者，處一年以下有期徒刑、拘役或科或併
                    科一千元以下罰金。
刑法第三百四十五條：以犯前條之罪為常業者，處五年以下有期徒刑、得併科三千元
                    以下罰金。
